臺灣高等法院臺南分院刑事判決
110年度金上訴字第375號
上  訴  人  臺灣雲林地方檢察署檢察官
被      告  黃儀慈


上列上訴人因被告詐欺等案件，不服臺灣雲林地方法院109年度
訴字第868號中華民國109年12月31日第一審判決（起訴案號：臺
灣雲林地方檢察署109年度偵字第6124號），提起上訴，本院判
決如下：
    主  文
原判決撤銷。
黃儀慈幫助犯洗錢防制法第十四條第一項之洗錢罪，處有期徒刑
參月，併科罰金新臺幣參萬元，罰金如易服勞役，以新臺幣壹仟
元折算壹日。
    事  實
一、黃儀慈明知社會上詐欺案件層出不窮，依其社會生活經驗，
    可預見將自己所有金融機構帳戶之提款卡及提款密碼交付給
    不熟識之他人使用，極可能遭他人作為人頭帳戶收受及提領
    詐欺贓款使用，並因此產生遮斷資金流動軌跡以逃避國家追
    訴、處罰之效果，僅因友人陳禹諴表示提供帳戶有利可圖，
    竟基於容任陳禹諴以其帳戶收取贓款以遮斷資金流動之幫助
    故意，於民國109年5月間某日，在其位在新北市○○區○○路00
    巷00弄0號住處附近，將其申辦之中華郵政股份有限公司帳
    號00000000000000號帳戶（下稱本案帳戶）之存摺、提款卡
    及密碼交付給陳禹諴，事後陳禹諴再將之轉交黃御宸、黃凱
    鈞（陳禹諴、黃御宸、黃凱鈞所涉之詐欺取財罪嫌，由檢察
    官另案偵辦）收受。嗣本案帳戶之存摺、提款卡及密碼由不
    詳詐欺集團之成員取得後，即與該詐欺集團其他成員共同基
    於意圖為自己不法所有之犯意聯絡，於109年6月13日晚間7
    時許，先假冒網路購物之賣家，向柯金滿佯稱其先前上網購
    物，因工作人員設定錯誤，若要取消，須配合郵局人員之指
    示云云，再假冒郵局人員向柯金滿佯稱，要依其指示將金錢
    匯入其指定之本案帳戶內云云，致柯金滿陷於錯誤，乃接續
    於109年6月13日晚間8時13分許、同日晚間8時15分許、同日
    晚間8時19分許，將新臺幣（下同）49,985元、39,985元、2
    9,985元匯入本案帳戶內，旋遭詐欺集團成員提領一空。嗣
    柯金滿發覺有異，報警處理，因而查獲。
二、案經柯金滿訴由雲林縣警察局斗六分局報請臺灣雲林地方檢
    察署檢察官偵查起訴。
    理  由
一、證據能力方面：
    本案檢察官所舉用以證明被告黃儀慈犯罪，並為本判決引用
    之各項證據，其中供述證據部分，均未據被告爭執證據能力
    ，且迄至本案辯論終結，亦未就證據能力聲明異議，本院審
    酌各該供述證據作成當時，既非受違法詢問，亦無何影響被
    告或證人陳述任意性之不適當情況，所供、所證內容復與本
    案事實有相當之關聯性，亦無其他可信度明顯過低之情形，
    依刑事訴訟法第156條第1項、第159條之5之規定，前揭被告
    及證人於警詢、偵查中所為之供、證內容均有證據能力。至
    檢察官所舉用以證明上開被告犯罪並為本判決引用之各項非
    供述證據，均非違背法定程序取得，依同法第158條之4之反
    面解釋，亦有證據能力。
二、得心證之理由：
　㈠訊據被告固不否認於109年5月間，在其住處附近，將本案帳
    戶之存摺、印章、提款卡等物，交與友人陳禹諴，然仍否認
    有何幫助詐欺、幫助洗錢犯行，辯稱：陳禹諴說可以賺錢，
    我以為是網拍，或是用來收別人欠的錢，當時沒想那麼多，
    我是因為信任陳禹諴才把帳戶交給他，不知道會構成犯罪；
    將帳戶交給陳禹諴到被警方通知約一個月，這期間我一直想
    要回我的印章那些，但他們一直沒回應；他們之後有跟我坦
    白說他們是騙人家錢的，我想把東西拿回來，還被陳禹諴、
    黃御宸霸佔著，他們知道我家住哪；我那時因為很害怕，才
    沒有及時報警，收到單子我就馬上去○○分局把事情都說出來
    ，陳禹諴他們還威脅我，把我的身分證丟在路邊，是好心人
    撿來還給我，他們在○○很有名，就是流氓，我不敢惹他們，
    心理受創，還看精神科，而且陳禹諴等人會注意我的一舉一
    動，我不敢去銀行報遺失；我也是被害者云云。
　㈡查被告於上開時、地將本案帳戶之存摺、印章；提款卡等物
    交付友人陳禹諴，之後該帳戶遭詐騙集團使用；而告訴人於
    109年6月13日晚間7時許，遭詐騙集團成員假冒網路購物賣
    家，以事實欄所示方式詐騙，告訴人因而陷於錯誤，接續於
    109年6月13日晚間8時13分許、同日晚間8時15分許、同日晚
    間8時19分許，將49,985元、39,985元、29,985元匯入本案
    帳戶內，旋遭詐欺集團成員提領一空等情，為被告所不否認
    ，並經告訴人於警詢中指述明確（見警卷第71至72頁），且
    有被告之LINE通訊軟體對話紀錄翻拍照片、本案帳戶之開戶
    基本資料及交易明細、告訴人之內政部警政署反詐騙諮詢專
    線紀錄表、臺中市政府警察局清水分局明秀派出所受理各類
    案件紀錄表、受理刑事案件報案三聯單、金融機構聯防機制
    通報單、監視器錄影畫面截圖照片、告訴人提出之台新銀行
    自動櫃員機交易明細、合作金庫銀行存摺封面影本、網路銀
    行截圖照片、郵局存摺封面及內頁影本、與詐欺集團成員之
    通聯紀錄、中華郵政股份有限公司109年12月25日儲字第109
    0939075號函暨檢附之本案帳戶108年1月1日至109年7月31日
    歷史交易清單（見警卷第47至51、89至97、155至165、19至
    29、73至79頁；原審卷第143至151頁）在卷可憑，堪認本案
    帳戶經被告交付友人陳禹諴後，確已遭詐欺集團使用作為收
    取詐欺贓款並遮斷金流之工具。
　㈢被告於本案警詢中供稱：本案帳戶之存摺、印章、提款卡及
    密碼大約是109年5月底，在我家（新北市○○區○○路00巷00弄
    0號）附近當面交給陳禹諴的，因為陳禹諴跟我說交給他可
    以賺錢，之後陳禹諴有跟我講會有錢匯到我的帳戶裡面，然
    後這些錢都是向別人騙來的錢，他有跟我說有匯錢過來，會
    給我一半。我不想做犯法的事，但是他一直求我，我容易心
    軟，所以我就還是按照他的話，沒有將存摺、印章、提款卡
    及密碼拿回來。我有想過要報案，但是陳禹諴跟我很要好，
    所以我也一直沒有去報案。因為我事後有得知陳禹諴在收取
    我的存摺、印章、提款卡及密碼後，是轉交給黃凱鈞及黃御
    宸，一開始我是想在警方詢問我時，只指證黃凱鈞及黃御宸
    ，但是因為事後陳禹諴也一直煩我，所以現在才會向警方說
    出實情等語（見警卷第33至34頁）。依被告上開供述內容可
    知，被告將本案帳戶之存摺、印章、提款卡及密碼交付陳禹
    諴之初，係意欲以此獲利，且嗣後經陳禹諴告知該帳戶係作
    為提領詐騙款項用途，被告仍繼續容任該帳戶作為詐騙集團
    收取詐騙款項遮斷金流之工具。而被告除提供本案帳戶外，
    復另行起意，提供中國信託銀行帳戶之存摺、提款卡及密碼
    與陳禹諴，經警方偵辦（詳後述退併辦部分），被告於該案
    警詢中供稱：陳禹諴收到我的存簿及提款卡後，於6月13日
    向我稱準備要領錢了，並要求我將對話訊息全都刪除等語（
    見偵29329號卷第10頁）。則依被告上開供述內容可知，被
    告於109年5月間某日將本案帳戶之存摺、印章、提款卡及密
    碼交付陳禹諴後，至遲於109年6月13日，已知其交付之本案
    帳戶及其他銀行帳戶將作為提領他人遭詐騙款項之用途，涉
    及不法，然被告仍任由詐騙集團成員將詐得款項匯入本案帳
    戶，旋遭提領一空，無論被告動機如何，其有幫助詐欺集團
    成員取得詐欺贓款並以此方式幫助詐欺集團成員遮斷資金流
    動之犯意，甚為顯明。
　㈣被告雖以前揭情詞置辯，然被告一方面稱陳禹諴等人係○○地
    區有名的流氓，一方面又稱因信任陳禹諴而交付本案帳戶之
    存摺、提款卡及密碼等物，顯見被告交付本案帳戶之初，即
    未曾因陳禹諴等人之流氓身分而心生畏懼，否則何來信任之
    說？況，被告於本案警詢中已提及其與陳禹諴關係良好，故
    未前往報警，且經警通知到案說明時，初始亦意欲隱瞞陳禹
    諴涉案情節，凡此均如前述，則被告顯然係因其與陳禹諴個
    人情誼始容任詐騙集團使用其帳戶作為收取詐欺款項並遮斷
    金流之工具，其遲至本院審理中始改稱係遭陳禹諴脅迫云云
    ，顯係意圖卸責，不足採信至明。
　㈤綜上所述，堪認被告確係出於幫助之故意，提供本案帳戶與
    詐欺集團成員使用。被告空言否認，不足採信。本案事證明
    確，被告犯行洵堪認定，應依法論科。
三、論罪：
　㈠按幫助犯之成立，主觀上行為人須有幫助故意，客觀上須有
    幫助行為，意即需對於犯罪與正犯有共同之認識，而以幫助
    之意思，對於正犯資以助力，而未參與實施犯罪之行為者而
    言。又提供金融帳戶提款卡及密碼之行為人，因已將帳戶之
    提款卡及密碼等物件提供他人使用，失去對自己帳戶之實際
    管領權限，若無配合指示親自提款，即無收受、持有或使用
    特定犯罪所得之情形，且無積極之移轉或變更特定犯罪所得
    之行為，故非屬洗錢防制法第2條第1款、第3款所稱之洗錢
    行為。惟金融帳戶乃個人理財工具，依我國現狀，申設金融
    帳戶並無任何特殊限制，且可於不同之金融機構申請多數帳
    戶使用，是依一般人之社會通念，若見他人不以自己名義申
    請帳戶，反而收購或借用別人之金融帳戶以供使用，並要求
    提供提款卡及告知密碼，則提供金融帳戶者主觀上如認識該
    帳戶可能作為對方收受、提領特定犯罪所得使用，對方提領
    後會產生遮斷金流以逃避國家追訴、處罰之效果，仍基於幫
    助之犯意，而提供該帳戶之提款卡及密碼，以利洗錢實行，
    仍可成立一般洗錢罪之幫助犯（最高法院刑事大法庭110年
    次台上大字第3101號裁定意旨參照）。
　㈡查被告基於幫助之犯意，提供本案帳戶之存摺、提款卡及密
    碼交付友人陳禹諴使用，使該帳戶之存摺、提款卡及密碼輾
    轉流入詐騙集團成員之手，使詐騙集團成員得以該帳戶做為
    收取詐騙款項並遮斷金流之工具，而本案並無證據足以認定
    陳禹諴是否為詐騙集團成員，亦無證據足認被告知悉其所幫
    助者，為三人以上共同組成之詐欺集團，故核其所為，係犯
    刑法第30條第1項前段、第339條第1項之幫助詐欺取財罪及
    刑法第30條第1項前段、洗錢防制法第14條第1項之幫助洗錢
    罪。被告以一交付帳戶之行為，同時觸犯上開二罪名，應依
    刑法第55條想像競合之規定，從一重幫助洗錢罪處斷。被告
    以幫助他人犯罪之意思而參與犯罪構成要件以外之行為，為
    幫助犯，爰依刑法第30條第2項之規定，按正犯之刑度減輕
    其刑。檢察官起訴意旨雖未論及被告幫助洗錢犯行，然此部
    分與起訴之幫助詐欺取財犯行有想像競合之裁判上一罪關係
    ，本院自應併予審究。
四、撤銷改判之理由：
　㈠原審以本案事證明確，依法論罪科刑，固非無見。惟被告所
    為已構成幫助洗錢犯罪，並與起訴部分之詐欺犯行有想像競
    合之裁判上一罪關係，已如前述。原審未查，漏未論及被告
    幫助洗錢犯行，尚有未洽。檢察官上訴意旨以此為由指摘原
    判決不當，為有理由，應由本院將原判決撤銷改判，以期適
    法。
　㈡爰審酌被告任意交付本案帳戶之存摺、提款卡及密碼等物供
    他人作為收取詐欺款項及遮斷金流之工具，影響社會金融交
    易秩序及助長詐欺活動之發生，並因此增加被害人事後向幕
    後詐騙成員追償及刑事犯罪偵查之困難，殊為不該，而其犯
    後初於原審審理中坦承犯行，為於本院審理中又改口否認犯
    罪，未見悔意，惟被告於本案案發當時甫滿20歲，智慮未臻
    周全，且被告僅係單純提供帳戶，並未實施詐欺取財及洗錢
    之構成要件行為，亦無證據足證被告有因提供帳戶而獲有報
    酬或其他利潤；兼衡其智識程度、家庭、生活狀況等一切情
    狀，量處如主文第二項所示之刑，並就併科罰金部分，諭知
    罰金易服勞役之折算標準。
五、退併辦（臺灣臺北地方檢察署109年度偵字第26956、29329
    號、110年度偵字第4262、6981號）部分：
　㈠檢察官併案意旨略以：黃儀慈與陳禹諴（通緝中）、黃御宸
    （另行偵查中）依其等一般社會生活之通常經驗，本可預見
    任意將金融機構帳戶交由他人使用，足供他人作為不法詐取
    他人款項之用途，並使詐欺犯罪組織成員得以隱匿真實身分
    及製造合法金錢流向之假象而掩飾、隱匿詐欺犯罪組織實施
    詐欺犯罪所得財物，竟以前開結果之發生亦不違反其本意之
    幫助詐欺、幫助洗錢之犯意聯絡，於109年5月間某日，在新
    北巿○○區○○路00巷00弄0號0樓黃儀慈住處附近，由黃儀慈將
    其向中國信託銀行申請使用之帳號000000000000號帳戶、向
    台北富邦銀行申請使用之帳號000000000000號帳戶及向郵局
    申請使用之帳號00000000000000號帳戶之存摺、提款卡、密
    碼交予陳禹諴，陳禹諴再於新北巿○○區○○路與○○路交岔路口
    附近，將黃儀慈上開帳戶存摺、提款卡及密碼交予黃御宸轉
    交詐欺集團使用。嗣詐欺集團成員即：⒈於109年6月13日，
    以電話向高瑀岑詐稱其為facebook網站會計師，因高瑀岑先
    前利用facebook網站之廣告APP購物時，賣家誤將高瑀岑設
    定為批發商，需高瑀岑協助解除批發商設定，再冒充郵局職
    員指示高瑀岑操作自動提款機，高瑀岑因而陷於錯誤，於同
    日晚間，在桃園巿○○區○○大學內之郵局依指示操作自動提款
    機，因而匯款29,983元至黃儀慈上開台北富邦銀行帳戶。⒉
    於109年6月13日晚間，以電話向莊閔琪詐稱莊閔琪先前曾訂
    購蛋糕，如要停止訂購，需先付款，莊閔琪因而陷於錯誤，
    匯款29,985元至黃儀慈上開台北富邦銀行帳戶。⒊於109年6
    月13日晚間，以電話向廖志浩詐稱其為讀冊網路書店客服人
    員，誤將廖志浩設定為高級會員，將向廖志浩收取4,800元
    之會員費，若欲解除設定，需與原刷卡銀行聯絡，再假冒台
    新銀行人員，指示廖志浩操作玉山銀行網路銀行APP，廖志
    浩因而陷於錯誤，操作APP而匯款20,985元至黃儀慈上開中
    國信託銀行帳戶。⒋於109年6月13日晚間，以電話向吳泰聯
    詐稱因吳泰聯友人訂購蛋糕，誤設定為訂購二十個，為避免
    友人帳戶遭扣款，先將友人帳戶款項匯至吳泰聯帳戶，再重
    新設定吳泰聯之網路銀行，復假冒玉山銀行客服人員，指示
    吳泰聯操作手機內之網路銀行APP，吳泰聯因而陷於錯誤，
    以網路銀行APP匯款28,900元至黃儀慈上開中國信託銀行帳
    戶。⒌於109年6月13日晚間，以電話向江小玲詐稱其為網路
    購物廠商，誤將江小玲設定為批發商，為解除交易，請江小
    玲提供常用帳戶，再假冒郵局客服人員表示將協助江小玲解
    除交易，江小玲因而陷於錯誤，依指示操作網路郵局APP，
    匯款29,985元至黃儀慈上開台北富邦銀行帳戶。⒍於109年6
    月13日晚間，以電話向張耀忠詐稱為網路購物賣家，因系統
    設定錯誤，導致張耀忠帳戶將被連續扣款，要求張耀忠操作
    自動提款機解除設定，張耀忠因而陷於錯誤，於同日晚間，
    在嘉義巿○區○○路000號統一超商○○門巿操作自動提款機匯款
    15,013元、11,123元至黃儀慈上開中國信託銀行帳戶，另由
    其帳戶提領現金2萬元後，以無摺存款方式存入黃儀慈上開
    中國信託銀行帳戶。嗣經高瑀岑、莊閔琪、莊志浩、吳泰聯
    、張耀忠、江小玲察覺有異，報警處理，始由警方循線查獲
    。因認被告此部分亦涉有幫助詐欺及幫助洗錢犯嫌，且與前
    揭據以論罪科刑部分為事實上同一案件，乃移送本院併案審
    理。
　㈡查本案起訴範圍並未涉及被告提供中國信託銀行帳號0000000
    00000號帳戶、台北富邦銀行帳號000000000000號帳戶之犯
    罪事實，此觀起訴書犯罪事實欄之記載即明。併案意旨謂此
    部分犯罪事實與起訴部分犯罪事實為事實上同一案件，應有
    誤會。
　㈢又被告於併案部分檢察事務官詢問時供稱：一開始拿郵局的
    帳戶給陳禹諴，後來隔一、二天又在戶籍地的○○路上拿富邦
    及中國信託的帳戶給他；他一開始只跟我要郵局的。隔一、
    二天又說要其他帳戶，看我有什麼帳戶都可以，所以我就拿
    中國信託及富邦的帳戶給他（見偵27733號卷第145至146頁
    ）。於本院審理中，被告亦供稱：郵局帳戶和中國信託、富
    邦銀行帳戶是不同時間交給陳禹諴，是後來陳禹諴說一個帳
    戶不夠用；第一次交郵局帳戶，之後則是富邦與中國信託帳
    戶一起交，時間大約差一周等語（見本院卷第68、71頁）。
    則依被告上開供述內容，被告於交付本案郵局帳戶後，係因
    陳禹諴告知一個帳戶不夠用，始另行起意交付併辦意旨書所
    指富邦銀行及中國信託銀行帳戶之存摺、提款卡及密碼等物
    ，據此自無從認其係以事實上或法律上之一行為，同時或接
    續交付本案帳戶及上述富邦銀行、中國信託銀行帳戶之存摺
    、提款卡及密碼等物與陳禹諴。
　㈣從而，檢察官移送併辦部分，與本院前揭據以論罪科刑部分
    並無事實上同一或法律上同一之情形，檢察官移送本院併案
    審理，應有誤會，應退回檢察官另行依法處理，併予敘明。
據上論斷，應依刑事訴訟法第369條第1項前段、第364條、第299
條第1項前段，洗錢防制法第14條第1項，刑法第11條前段、第30
條第1項前段、第2項、第55條、第42條第3項前段，判決如主文
。
本案經檢察官吳文城、程慧晶提起公訴，檢察官李承桓提起上訴
，檢察官鍾和憲於本院到庭執行職務。
中　　華　　民　　國　　110 　年　　5 　　月　　20　　日
                  刑事第七庭    審判長法　官  吳勇輝
                                      法　官  吳錦佳
                                      法　官  周紹武
以上正本證明與原本無異。
如不服本判決應於收受送達後20日內向本院提出上訴書狀，其未
敘述上訴理由者，並得於提起上訴後20日內向本院補提理由書（
均須按他造當事人之人數附繕本）「切勿逕送上級法院」。
　　　　　　　　　　　　　　　　　　　書記官  楊宗倫 　
中　　華　　民　　國　　110 　年　　5 　　月　　20　　日
附錄本案論罪科刑法條：
中華民國刑法第339條第1項
意圖為自己或第三人不法之所有，以詐術使人將本人或第三人之
物交付者，處5年以下有期徒刑、拘役或科或併科50萬元以下罰
金。
洗錢防制法第14條第1項
有第二條各款所列洗錢行為者，處7年以下有期徒刑，併科新臺
幣5百萬元以下罰金。